臺北高等行政法院判決　　　　　　　　　　　　　　九十二年度訴字第三三六三號
　　　　　　　　　　　　　　　.
　　原　　　告　　乙○○　　　.
　　　　　　　　　丙○○　　　.
　　兼右二人共同
　　法定代理人　　甲○○
　　被　　　告　　勞工保險局
　　代　表　人　　蔡吉安代理.
　　訴訟代理人　　丁○○
　　　　　　　　　戊○○
右當事人間因勞保事件，原告不服行政院勞工委員會中華民國九十二年五月二十六日
勞訴字第○九二○○一五○○八號訴願決定，提起行政訴訟。本院判決如左：
　　主  文
原告之訴駁回。
訴訟費用由原告負擔。
　　事  實
緣鄭正春係由台北縣鐘錶眼鏡業職業工會申報參加勞工保險之被保險人，因放射線治
療，導致吞嚥協調功能不佳，於民國（下同）九十一年四月十一日檢附國立台灣大學
醫學院附設醫院（下稱台大醫院）於同年一月十五日出具之勞工保險殘廢診斷書，向
被告申請普通疾病殘廢給付。案經被告審查結果，以九十一年十月二十一日保給殘字
第○九一六○五二八四五○號函復原告甲○○（即被保險人之配偶），略以被保險人
鄭正春已於九十一年二月五日死亡，其殘廢給付之申請係在被保險人鄭正春死亡之後
，與勞工保險條例第二十一條第一項規定不符，所請殘廢給付不予給付，另得依規定
申請被保險人鄭正春之死亡給付等語。原告甲○○、乙○○及丙○○（被保險人之子
）不服，向勞工保險監理委員會申請審議，經該會以九十二年一月二十八日（91）保
監審字第四八八五號審議駁回。原告等仍未甘服，提起訴願，遭決定駁回，遂向本院
提起行政訴訟。茲摘敘兩造訴辯意旨如次：
甲、原告方面：
一、聲明：求為判決
１、訴願決定、審議審定及原處分均撤銷。
２、命被告作成核給原告三人及第三人陳姿妁被保險人鄭正春殘廢給付之處分。
二、陳述：
１、原告甲○○係原告乙○○及丙○○之法定代理人，渠等由原告代為起訴，另起訴
    狀所載陳姿妁（已成年），亦係被保險人鄭正春之繼承人，惟其已失蹤，無法在
    起訴狀上蓋章，故並非本件起訴之原告，合先敘明。
２、被保險人鄭正春於九十年五月三日在台大醫院接受胃造口手術，九十一年一月十
    五日至醫院門診，申辦勞工保險殘廢診斷書，並遵醫囑，於同年月三十日至醫院
    領取該診斷書，詎於翌日因突發性大面積腦梗塞送醫院急診開刀，入住加護病房
    ，於同年二月五日不治。被保險人鄭正春取得該診斷書後，僅數小時即因突發性
    腦梗塞送醫急診，乃當事人不能申請，並非不為申請。
３、依勞工保險條例施行細則第七十八條規定：「．．以全民健康保險特約醫院或診
    所診斷為永久殘廢或永不能復原之當日為本條例第三十條所定得請領之日。」是
    本件殘廢給付得請領日為九十一年一月十五日，自無疑慮。另參照勞工保險給付
    申請書背面內容，其請領殘廢給付說明第七項請領期限規定：「領取殘廢給付之
    請求權，自得請領之日起，因二年間不行使而消滅。」，倘單獨審度該項說明，
    易使不具勞工保險實務經驗者，直覺認為倘取得勞工保險殘廢診斷書，而於二年
    時效內提出申請即可，忽略其他客觀條件之限制，此乃被告未明示之文書行政疏
    怠行為，不能貸責於被保險人。
４、參照鈞院九十一年度裁判彙編第四二二、四二三頁之裁判意旨，原告主張本件應
    以保險事故發生日即醫院審定成殘之日為申請日。另內政部於主管勞工保險業務
    時，作成五十九年四月二十九日台內社字第三五五三四八號函釋：「．．被保險
    人請領老人給付時，應以退休日為發生保險事故之當日。」，又行政院六十八年
    三月二十二日（）台勞字第二七三五號函釋規定：「現金給付之請領與給付標
    準，應以保險事故發生之日期為準。」，依被告發行之勞工保險業務專輯第一八
    六頁第三十一項釋文：「被保險人請領老年給付時，投保單位縱將申請書件提前
    郵寄勞保局，其保險效力之停止及老年給付之事故日，自仍應依退職日為準。」
    ，可見書件投郵或被告收件之時日，並非請領給付之當然要件，其事故日仍須以
    醫院鑑定日為準。是本件請領縱於九十一年四月十一日始提出申請，於法仍應以
    九十一年一月十五日醫院鑑定日為事故日。
５、涉及人民權利義務事項，應有法律規定或符合明確授權之法律保留原則，倘增加
    法令未具之限制，即違上開法則。被告對申請審議案意見書：「．．關於請求權
    之時效，依勞工保險條例施行細則第七十八條規定，係以審定成殘之當日為殘廢
    給付請求權之時效起算日．．。」即認審定成殘之當日為保險事故發生日。準此
    ，被保險人於申請殘廢診斷書時，可視同申請殘廢給付意願之意思表達，被保險
    人於死亡之前，已取得對被告申請殘廢給付之權利，此權利並未因其死亡而歸於
    消滅。且依上開勞工保險業務專輯所載，現金給付之請領，法理上似未規定須以
    收件日為唯一當然要件，仍須以事故日為請領日。而勞工保險條例第二十一條第
    一項：「被保險人死亡前請領殘廢給付．．」之規定，僅止於規範同條例第六十
    五條受益人當領順序，是以，死亡前已具殘廢診斷書者，似無不得申請之限制，
    故被保險人之受益人基於該項權利，向被告申請殘廢給付，依法應可比照類推適
    用，難謂不當。
乙、被告方面：
一、聲明：求為判決駁回原告之訴，訴訟費用由原告負擔。
二、陳述：
１、按「人之權利能力，始於出生，終於死亡。」民法第六條定有明文。次按「被保
    險人死亡前請領殘廢給付或老年給付，經保險人審定應給付者，其給付得由被保
    險人之當序受領遺屬津貼人承領。但無第六十五條所定之遺屬者，按被保險人平
    均月投保薪資給與負責埋葬人十個月喪葬津貼。」、「領取保險給付之請求權，
    自得請領之日起，因二年間不行使而消滅。」、「被保險人因普通傷害或罹患普
    通疾病，經治療終止後，如身體遺存障害，適合殘廢給付標準表規定之項目，並
    經保險人自設或特約醫院診斷為永久殘廢者，得按其平均月投保薪資，依同表規
    定之殘廢等級及給付標準，一次請領殘廢補助費，．．。被保險人領取普通傷病
    給付期滿，或其所患普通傷病經治療一年以上尚未痊癒，如身體遺存障害，適合
    殘廢給付標準表規定之項目，並經保險人自設或特約醫院診斷為永不能復原者，
    得比照前項規定辦理。」、「被保險人死亡時，按其平均月投保薪資給予喪葬津
    貼五個月。遺有配偶、子女及父母、祖父母或專受其扶養之孫子女及兄弟、姊妹
    者，並給予遺屬津貼．．」勞工保險條例第二十一條第一項、第三十條、第五十
    三條及第六十三條復有明文。
２、鄭正春係由台北縣鐘錶眼鏡業職業工會申報參加勞工保險之被保險人，因放射線
    治療，導致吞嚥協調功能不佳，於九十一年四月十一日檢附台大醫院於同年一月
    十五出具之勞工保險殘廢診斷書，向被告申請殘廢給付，而本件被保險人平均月
    投保薪資為新台幣（下同）二萬四千元，原告等所請殘廢給付之給付標準為一千
    二百日，故所請殘廢給付金額為九十六萬元。案經被告審查，以被保險人鄭正春
    已於九十一年二月五日死亡，同年四月十一日提出殘廢給付之申請係於其死亡後
    ，與勞工保險條例第二十一條規定不符，乃以九十一年十月二十一日保給殘字第
    ○九一六○五二八四五○號函復原告甲○○，所請殘廢給付不予給付，揆諸上開
    規定，於法並無不合，並經審議審定及訴願決定維持在案。
３、按勞工保險殘廢給付之立法目的，係為保障被保險人因殘廢導致全部或部分永久
    性失能，肇致收入中斷或減少時，給與經濟生活之補償，其係以被保險人之身分
    及其殘廢狀況為給付之要件，該給付之請領具有專屬性，應以被保險人本人為權
    利主體，且被保險人雖於審定成殘時取得該殘廢給付之請求權，惟被保險人生前
    既未提出該項申請，其死亡後權利能力已不存在，被保險人之繼承人或當序受領
    遺屬津貼之人對其殘廢給付即無請求權，不能代為提出申請。本件被保險人鄭正
    春已於九十一年二月五日死亡，其殘廢給付於九十一年四月十一日始提出申請，
    申請當時鄭正春之被保險人身分已不存在，其請求權基礎亦不存在，該專屬於被
    保險人之請求權自無由被保險人之受益人（即原告等）繼承。原告等稱被保險人
    於申請殘廢診斷書時，可視同申請殘廢給付意願之意思表達云云，顯係誤解法令
    。至原告等所提被告發行之勞工保險業務專輯第一八六頁第三十一項釋文內容，
    係屬勞工保險老年給付有關保險事故發生日認定之解釋，與本件殘廢給付之申請
    並無關涉，併予敘明。
    理  由
一、被告代表人原為廖碧英，九十三年五月二十日變更為蔡吉安，茲由其具狀聲明承
    受訴訟，核無不合，應予准許。
二、按「人之權利能力，始於出生，終於死亡。」、「被保險人死亡前請領殘廢給付
    或老年給付，經保險人審定應給付者，其給付得由被保險人之當序受領遺屬津貼
    人承領。但無第六十五條所定之遺屬者，按被保險人平均月投保薪資給與負責埋
    葬人十個月喪葬津貼。」、「被保險人因普通傷害或罹患普通疾病，經治療終止
    後，如身體遺存障害，適合殘廢給付標準表規定之項目，並經保險人自設或特約
    醫院診斷為永久殘廢者，得按其平均月投保薪資，依同表規定之殘廢等級及給付
    標準，一次請領殘廢補助費．．。被保險人領取普通傷病給付期滿，或其所患普
    通傷病經治療一年以上尚未痊癒，如身體遺存障害，適合殘廢給付標準表規定之
    項目，並經保險人自設或特約醫院診斷為永不能復原者，得比照前項規定辦理。
    」分別為民法第六條及勞工保險條例第二十一條第一項、第五十三條所明定。
三、本件被保險人鄭正春因放射線治療，導致吞嚥協調功能不佳，於九十一年四月十
    一日檢附國立台灣大學醫學院附設醫院同年一月十五日出具之勞工保險殘廢診斷
    書，向被告申請普通疾病殘廢給付。案經被告審查結果，以九十一年十月二十一
    日保給殘字第○九一六○五二八四五○號函復原告甲○○（即被保險人之配偶）
    ，略以被保險人鄭正春已於九十一年二月五日死亡，其殘廢給付之申請係在被保
    險人鄭正春死亡之後，與勞工保險條例第二十一條第一項規定不符，所請殘廢給
    付不予給付，另得依規定申請被保險人鄭正春之死亡給付等語。原告甲○○、乙
    ○○及丙○○（被保險人之子）不服，申請審議及提起訴願均遭駁回之事實，有
    勞工保險給付申請書、勞工保險殘廢診斷書、鄭正春死亡證明書、處分書、審定
    書及訴願決定書等附卷可稽，自堪信為真實。
四、原告等主張依勞工保險條例施行細則第七十八條規定、勞工保險給付申請書背面
    有關請領殘廢給付說明第七項請領期限規定、本院九十一年度裁判彙編第四二二
    、四二三頁之裁判意旨、內政部五十九年四月二十九日台內社字第三五五三四八
    號函、行政院六十八年三月二十二日（）台勞字第二七三五號函、被告發行之
    勞工保險業務專輯第一八六頁第三十一項釋文內容，應以保險事故發生日即醫院
    審定成殘日為申請日，故被保險人於申請殘廢診斷書時，視同申請殘廢給付意願
    之意思表達，因此，被保險人於死亡前，已取得對被告申請殘廢給付之權利，此
    權利並未因其死亡而歸於消滅，本件被保險人鄭正春係於九十一年一月十五日經
    台大醫院審定成殘，並於同年二月五日死亡，其早於九十一年一月十五日即向醫
    院申請殘廢診斷書，而於同年月三十日至醫院領取殘廢診斷書，當時被保險人已
    陷於昏迷狀態，因此係「不能」而非「不為」及時提出申請，被告否准所請殘廢
    給付，實不公允（詳如事實欄所載）云云。惟查：
１、勞工保險條例第二十一條第一項前段規定「被保險人死亡前請領殘廢給付或老年
    給付，經保險人審定應給付者，其給付得由被保險人之當序受領遺屬津貼人承領
    。」旨在保障被保險人因殘廢後減少或喪失勞動能力，予以生活上之補助，自應
    以被保險人本人為請領殘廢給付之主體，且不得繼承。蓋本條文係特別立法規定
    ，將殘廢給付受領權僅賦與勞工保險條例規定之特定範圍受益人享有，而不及於
    殘廢給付請求權，且此受益人之範圍與順位，又與民法繼承編規定之繼承人範圍
    及順序不一致，可知國家在立法政策上，顯然將該筆給付與被保險人之遺產繼承
    予以區隔，另依勞工保險條例之規定決定其權利人。否則，若解釋殘廢給付請求
    權為得適用民法繼承之規定，則勞工保險條例第二十一條即無規定之必要，直接
    即可依民法繼承編之規定來處理此筆給付請求權，由被保險人之繼承人享有即可
    。而若被保險人於死亡前已申請殘廢給付且經審定應給付者，原有之殘廢給付請
    求權即成為可實現之金錢債權，勞工保險條例第二十一條第一項前段猶規定為應
    由當序受領遺屬津貼人承領，而非由繼承人承領，則尚未經申請給付且經審定應
    給付者，自亦無由繼承人請領之餘地（改制前行政法院八十七年度判字第八五五
    號判決、八十七年度判字第一八二八號判決，暨最高行政法院九十一年度判字第
    九一四號判決、九十二年度判字第六三六號判決，均同此見解）。由此，足知勞
    工保險條例規定之殘廢給付請求權，係獨立發生的公法上請求權，且不得繼承。
２、按勞工保險制度中之殘廢給付，係為保障被保險人因殘廢導致全部或部分永久性
    失能，肇致收入中斷或減少時，給與經濟生活之補償，若得申請殘廢給付之被保
    險人在未申請殘廢給付之前已死亡，則該筆給付計劃即喪失原有之給付目的，自
    不應再為給付。況被保險人專屬之權利，應以被保險人本人為權利主體，已如前
    述，如被保險人生前未提出申請，自不得再由被保險人以外之第三人申請殘廢給
    付。查本件殘廢給付申請日為九十一年四月十一日，有被告收文章所載日期附於
    原處分卷可按，該申請日係在被保險人鄭正春九十一年二月五日死亡之後，雖該
    勞工保險給付申請書之具名申請人為被保險人鄭正春本人，惟本件提出殘廢給付
    申請當時，被保險人鄭正春已因死亡而喪失權利能力，自無法成為本件殘廢給付
    申請案之當事人，自亦不得由原告等人為被保險人本人提出殘廢給付之申請。是
    本件被保險人鄭正春生前既未提出殘廢給付申請，與勞工保險殘廢給付及勞工保
    險條例第二十一條第一項前段所定「被保險人死亡前請領」之要件，亦尚有未合
    。原告等上開主張，顯係對法條規定有所誤解，殊無足採。
３、原告訴稱：縱被保險人死亡，只要未罹於時效，被保險人或當序受領遺屬津貼人
    仍得隨時提出請求云云。第查，勞工保險殘廢給付係為被保險人專屬之權利，應
    以被保險人本人為權利主體，前已敘明，被保險人於生前既未提出申請，其死亡
    後權利即不存在，自不得再由被保險人以外之第三人提出申請，且被保險人於未
    向主管機關提出申請前，尚未變為金錢債權，亦無從依民法繼承之相關規定，由
    繼承人繼承。
４、勞工保險條例施行細則第七十八條第一項之規定，係就勞工保險條例第三十條（
    受領權之消滅時效）所定「得請領之日」所為之定義，另勞工保險給付申請書之
    背面有關請領殘廢給付說明第七項，亦係規定受領權之消滅時效，該二者均非謂
    被保險人於全民健康保險特約醫院或診所診斷為永久殘廢或永不能復原之當日起
    二年間，即可不問該被保險人是否於生前提出殘廢給付之申請而得受領殘廢給付
    。至原告所指本院九十一年度裁判彙編第四二二、四二三頁，係該「農保事件」
    原告主張之內容，並非本院判決意旨，自不得執為有利於原告等之認定。又內政
    部五十九年四月二十九日台內社字第三五五三四八號函、行政院六十八年三月二
    十二日（）台勞字第二七三五號函，係分別就勞工保險條例第十九條及同條例
    施行細則第八十九條、第九十條，以及勞工保險條例第十二條規定所為之解釋，
    另原告所指被告發行之勞工保險業務專輯第一八六頁第三十一項釋文內容，亦係
    就被保險人請領老年給付所為之解釋，均不足作為本件得請領殘廢給付之論據。
五、綜上所述，本件原處分洵無違誤，審議審定及訴願決定遞予維持，俱無不合。原
    告等猶執前詞及個人一己主觀之見解，聲明撤銷訴願決定、審議審定及原處分，
    及請求被告作成核給原告三人及第三人陳姿妁被保險人鄭正春殘廢給付之處分，
    均為無理由，應予駁回。
據上論結，本件原告之訴為無理由，爰依行政訴訟法第九十八條第三項前段、第一百
零四條，民事訴訟法第八十五條第一項前段規定，判決如主文。
中　　華　　民　　國　　　九十三　　　年　　　六　　　月　　　十七　　　日
                               臺 北 高 等 行 政 法 院  第 六 庭
                                           審 判 長 法  官　林樹埔
           　　　　　　　　　　　　　　　　　　　　 法　官　許瑞助
           　　　　　　　　　　　　　　　　　　　　 法　官　曹瑞卿
右為正本係照原本作成。
如不服本判決，應於送達後二十日內，向本院提出上訴狀並表明上訴理由，如於本判
決宣示後送達前提起上訴者，應於判決送達後二十日內補提上訴理由書（須按他造人
數附繕本）。
中　　華　　民　　國　　　九十三　　　年　　　六　　　月　　　十七　　　日
             　　　　　　　　 　　　　　     　     書記官  方偉皓
